臺灣彰化地方法院民事判決　九十年度訴字第一二四四號
　　原　　　告　　乙○○
　　被　　　告　　甲○○
右當事人間請求塗銷抵押權登記事件，本院判決如左：
    主    文
被告應將原告所有坐落彰化縣溪州鄉○○段第三五二地號土地、權利範圍二分之一，
於民國八十九年一月十三日經彰化縣北斗地政事務所北登資字第三○八○號收件，所
設定新台幣貳佰萬元之抵押權登記塗銷。
本院九十年度執字第四七八三號拍賣抵押物強制執行事件，所為之強制執行程序應予
撤銷。
訴訟費用由被告負擔。
    事    實
甲、原告方面：
  一、聲明：如主文第一、二項所示。
  二、陳述：
　　（一）原告於民國（下同）八十九年一月間，欲以所有坐落彰化縣溪州鄉○○段
　　　　　三五二地號土地、權利範圍二分之一（以下簡稱系爭土地）為擔保，向彰
　　　　　化縣溪州鄉農會辦理抵押貸款，乃將印鑑證明、印鑑章等交付林和忍、曾
　　　　　美秀二人並委其代辦有關事宜，嗣因彰化縣溪州鄉農會不同意貸款而作罷
　　　　　。詎該二人竟未得原告之同意，利用持有原告前開資料之機會，偽造抵押
　　　　　權設定契約書，並將系爭土地設定新台幣（下同）二百萬元之抵押權予被
　　　　　告，再由被告向本院聲請裁定拍賣抵押物，強制執行系爭土地。
  　（二）原告並未向被告借款，前揭抵押權乃林和忍及曾美秀未經原告同意擅自設
　　　　　定，係屬無權處分，對原告自不生效力，並侵害原告之權益，則原告依民
　　　　　法第一百八十四條、第二百十三條第一項規定，自得請求被告塗銷系爭土
　　　　　地之抵押權登記以回復原狀；另原告亦得本於所有權，依民法第七百六十
　　　　　七條第一項之規定，請求被告塗銷系爭土地之抵押權登記以除去侵害。
　　（三）本件拍賣抵押物之強制執行程序，業經本院九十年度執字第四七八三號執
　　　　　行在案，被告對原告既無抵押債權存在，則九十年度執字第四七八三號強
　　　　　制執行程序應予撤銷。
  三、證據：提出抵押權設定契約書、土地登記謄本、本院九十年拍字第三一三號裁
      定、強制執行聲請狀及本院民事執行處通知各一份（以上均影本）為證。
乙、被告方面：
  一、聲明：駁回原告之訴。
  二、陳述：被告並不認識原告，本件借款及抵押權設定皆係透過代書林和忍及曾美
      秀辦理，該二人向被告表示原告欲借款二百萬元，並約定二個月後即償還，被
      告已將二百萬元交付林和忍，並已就系爭土地設定抵押權二百萬元。嗣清償期
      屆至，經被告催討後，原告仍拒不清償借款，被告始聲請裁定拍賣抵押物求償
      。
丙、本院依職權調閱本院九十年度執字第四七八三號執行卷宗及彰化縣北斗地政事務
    所八十九年北登資字第三○八○號土地抵押權登記案資料，並訊問證人林和忍、
    曾美秀。
    理    由
一、原告主張於八十九年一月間，因急需周轉金，乃將印鑑證明、印鑑章等交付林和
    忍、曾美秀二人，委託其代辦以系爭土地為擔保向彰化縣溪州鄉農會辦理貸款事
    宜，嗣因彰化縣溪州鄉農會不同意貸款而作罷。詎該二人竟未得原告之同意，利
    用持有原告前開資料之機會，偽造抵押權設定契約書，並將系爭土地設定二百萬
    元之抵押權予被告，再由被告向本院聲請裁定拍賣抵押物，強制執行系爭土地，
    現由本院九十年度執字第四七八三號受理強制執行中，因原告並未向被告借款，
    且抵押權乃林和忍及曾美秀未經原告同意擅自設定，為此提起本件訴訟等語。被
    告則以本件借款及抵押權設定係透過代書林和忍及曾美秀辦理，被告並不認識原
    告，乃該二人向被告表示原告欲借款二百萬元，並約定二個月後即償還，被告同
    意借款後，於辦妥系爭土地之抵押權設定後，交付二百萬元予林和忍及曾美秀，
    由其轉交原告，惟清償期屆至，原告仍不清償借款，被告始聲請裁定拍賣抵押物
    求償，被告對借款未交付原告一事並不知情等語資為抗辯。
二、原告主張其於八十九年一月間將系爭土地辦理抵押權登記所需相關文件，交付林
    和忍及曾美秀，並委託代辦向彰化縣溪州鄉農會貸款事宜，詎林和忍及曾美秀竟
    於彰化縣溪州鄉農會不同意貸款後，持以向被告借款二百萬元，並設定二百萬元
    之抵押權。嗣九十年五月間，被告以原告未清償借款，向法院聲請拍賣抵押物，
    經法院准許後，又據以聲請強制執行，並經本院九十年度執字第四七八三號強制
    執行在案之事實，業據原告提出抵押權設定契約書、土地登記謄本各一份為證，
    復經本院調取本院九十年度執字第四七八三號強制執行卷宗審閱無訛。被告固不
    否認前開事實，惟抗辯確有透過林和忍及曾美秀將二百萬元交付等情，是本件首
    應審酌者，即為系爭土地之抵押權所擔保之債權是否存在。
三、按當事人主張有金錢借貸關係存在，須就其發生所須具備之特別要件即金錢之交
    付及借貸意思表示互相一致負舉證之責任，若僅證明有金錢之交付，未證明借貸
    意思表示互相一致者，尚不能認為有金錢借貸關係存在（最高法院八十一年度台
    上字第二三七二號判決要旨參照）。本件被告以原告向其借款二百萬元，迄未清
    償，然為原告所否認，並主張兩造間並無任何消費借貸關係存在，則被告自應就
    消費借貸之合意及金錢之交付負舉證責任。經查：
　（一）本件借款及抵押權設定均由林和忍及曾美秀辦理，此為兩造所不爭執，復經
　　　　林和忍、曾美秀結證屬實，應堪信為真實。原告主張其將系爭土地辦理抵押
　　　　權登記所需相關文件交付林和忍及曾美秀，係委託二人向金融機關借款，詎
　　　　該二人於金融機關拒絕核貸借款後，未經原告同意，擅自向被告借款二百萬
　　　　元，並辦畢抵押權設定，原告亦無收受借款等情，核與證人曾美秀結證稱：
　　　　原告向伊表示急需資金，委託伊代為借款二百萬元，因原告所提供之擔保物
　　　　，銀行均不同意借款，伊始向被告借款，並與被告約定利息每月每萬元二百
　　　　四十元，且於辦妥抵押權設定後收受被告交付之現金二百萬元，嗣因原告不
　　　　願意向被告借款，伊始未將二百萬元交付原告，現由伊代為保管等語相符（
　　　　見九十一年一月二十一日準備程序筆錄），則原告此部分之主張，亦堪採信
　　　　。又原告固曾提供相關文件給證人曾美秀及林和忍二人，惟僅委託證人向金
　　　　融機關借款，並不同意向民間借貸，證人曾美秀雖證稱：伊有將無法在銀行
　　　　借款一事告知原告，並得原告之同意始向被告借款云云，惟已據原告否認，
　　　　查一般民間借貸利息皆較金融機關為高，此乃眾所周知之事實，原告表示僅
　　　　願負擔較低利息向金融機關借款非無可能；況原告若同意民間借貸，則於證
　　　　人曾美秀收受被告交付之二百萬元後，何以未交付原告，現仍由其保管中？
　　　　若謂原告係因利息太高始不同意向被告借款，則證人曾美秀應立即將二百萬
　　　　元返還被告並塗銷抵押權設定，始合事理之常。況由原告前曾委託證人向第
　　　　三人借款五十萬元並設定抵押權，並無發生任何爭執觀之，原告主張並無委
　　　　託證人向民間借貸，應屬可信。再者，被告復自承與原告並不認識，本件二
　　　　百萬元之抵押借款均係與證人接洽，亦不知證人未將二百萬元交付原告等語
　　　　，益徵兩造間確無消費借貸之合意及金錢之交付屬實。
　（二）綜上所陳，原告與被告就本件二百萬元之借款，並無消費借貸之合意，原告
　　　　復未收受被告所交付之二百萬元，自難認兩造間有何消費借貸之法律關係存
　　　　在。
四、又抵押權為擔保物權具從屬性，而所謂抵押權之從屬性，係指抵押權之發生、移
    轉及消滅，均應從屬於債權而言。抵押權之成立，以債權已存在為前提，如債權
    不存在，則抵押權亦不成立，此即抵押權成立上之從屬性，惟目前實務上與理論
    上均已從寬解釋，認抵押權既係在擔保債權之清償，僅須將來實行抵押權時，有
    被擔保之債權存在，即為已足，此參照最高法院四十七年台上字第五三五號判例
    意旨自明。本件被告對原告所有系爭土地聲請拍賣抵押物強制執行時，並無如其
    主張之二百萬元消費借貸債權存在，已如前述，則原告請求被告應將系爭土地於
    八十九年一月十三日經彰化縣北斗地政事務所以北登資字第○○三○八○號所為
    之抵押權設定登記予以塗銷，核屬有據，應予准許。
五、按執行名義無確定判決同一之效力者，於執行名義成立前，如有債權不成立或消
    滅或妨礙債權人請求之事由發生，債務人亦得於強制執行程序終結前提起異議之
    訴，強制執行法第十四條第二項定有明文。本件被告依據對系爭土地所設定之抵
    押權，聲請裁定拍賣抵押物，前揭抵押權既因無擔保債權之存在而應予塗銷，則
    原告請求撤銷本院九十年度執字第四七八三號拍賣抵押物之強制執行程序，亦屬
    有據，應併予准許之。
六、因本案事證已臻明確，兩造其餘主張陳述及所提之證據，經審酌均與本院前揭判
    斷無影響，不再一一論述，附此敘明。
七、據上論結，本件原告之訴為有理由，依民事訴訟法第第七十八條判決如主文。
中　　　華　　　民　　　國　　九十一　　年　　　三　　　月　　　七　　　日
　　　　　　　　　　　　　　　　　　　臺灣彰化地方法院民事第一庭
~B審判長法　　官　林金灶
~B　　　法　　官　鄭舜元
~B　　　法　　官　許雅婷
右為正本係照原本作成
如對本判決上訴須於判決送達後廿日內向本院提出上訴狀
~B　　法院書記官　梁高賓
中　　　華　　　民　　　國　　九十一　　年　　　三　　　月　　　七　　　日
